---
title: "Secci칩n 1. Informaci칩n personal y Acad칠mica"
---

```{r, message=FALSE, warning=FALSE, include=TRUE, echo=FALSE}
library(readxl)
Data20252 <- read_excel("C:/R-Proyectos/LibroAlerta1/data/Data20252.xlsx")

View(Data20252)
datos<- Data20252

attach(datos)

# head(datos)

# str(datos)

# names(datos)

```

```{r, message=FALSE, warning=FALSE, include=TRUE, echo=FALSE}
# Librerias necesarias
#install.packages(c("ggplot2", "psych", "skimr", "summarytools", "corrplot", "ggpubr", "Hmisc"))
library(ggplot2)
library(psych)
library(skimr)
library(summarytools)
library(corrplot)
library(tidyr)
library(RColorBrewer)
library(ggpubr)
library(plotly)
library(lattice)
library(Hmisc)
library(skimr)
library(summarytools)
library(base)
library(ggpubr)
library(scales)
library(dplyr)
library(ggrepel)
library(tidyverse)
library(scales)
library(htmltools)
```

```{r, message=FALSE, warning=FALSE, echo=FALSE}
## Convertir las variables caracter a factor
# Lista de columnas que se convertir치n en factores
cols_factor <- c(
  "tipo_doc", "genero", "depto", "ciudad", "barrio", "estrato...12",
  "colegio", "salud", "programa", "pensum", "jornada", "campus", 
  "prog_acad", "sexo_id", "pais", "est_civ", "ciu_orig", "desemp_aca", 
  "leng_ext", "cert_leng", "ingles", "frances", "portug", "aleman", 
  "italiano", "otra_leng", "matema", "comp_lec", "expr_oral", "acompa", 
  "tipo_acomp", "memoria", "comp", "adaptac", "atencion", "analisis", 
  "hab_pub", "est_orat", "expr_amig", "comp_nvos", "transp_hab", 
  "combust", "transp_comp", "comp_dispo", "tip_familia", "grupo_pobl", 
  "grupo_pert", "grupo_etn", "etnia_ind", "pago_sem", "eligio_udes", 
  "prim_univ", "niv_padre", "niv_madre", "internet", "tv_suscrip", 
  "esp_estud", "jorn_univ", "trab_padre", "trab_madre", "bienes_hog", 
  "remunera", "sit_ec_hog", "sust_psic", "tipo_psic", "ayuda_psic", 
  "tipo_ayuda", "fuma", "mot_fuma", "otra_resp", "alcohol", "mot_alc", 
  "ocas_alc", "anticoncep", "tipo_antc", "id_gen", "gen_otro", 
  "orient_sex", "otra_orsex", "enf_diag", "tipo_enf", "medic_enf", 
  "discap", "tipo_disc", "arte_atra", "hab_art", "tipo_art", 
  "aprend_art", "dia_art", "amb_prac", "act_fisica", "lectura", 
  "deporte", "tipo_dep", "otros_dep", "salud_ment", "apoyo_fam", 
  "red_apoyo", "pareja", "rel_pareja", "rel_padres", "fam_origen", 
  "fam_formada"
)

# Convertir solo las columnas que realmente existen
cols_existentes <- intersect(cols_factor, names(datos))
datos[cols_existentes] <- lapply(datos[cols_existentes], as.factor)
```

## Sesi칩n. Informaci칩n personal y acad칠mica

::: {.callout-warning title="Aclaraci칩n importante"}
En los gr치ficos y filtros, el nombre C칰cuta aparecer치 como Cucuta.
:::

## Distribuci칩n geogr치fica

La distribuci칩n por departamentos y municipios de procedencia de los estudiantes se refleja en el mapa de Colombia.

```{r, fig.width=10, fig.height=12, echo=FALSE, message=FALSE, warning=FALSE}
library(sf)
library(dplyr)
library(ggplot2)
library(readr)
library(stringr)
library(tibble)

# Leer shapefile
colombia <- suppressMessages(
  st_read("https://raw.githubusercontent.com/santiblanko/colombia.geojson/master/mpio.json")
)

# Crear MPIO_CCDGO
colombia <- colombia %>%
  mutate(
    DPTO = str_pad(DPTO, 2, pad = "0"),
    MPIO = str_pad(MPIO, 3, pad = "0"),
    MPIO_CCDGO = paste0(DPTO, MPIO)
  ) %>%
  filter(MPIO_CCDGO != "99999")

# Leer CSV y preparar columna MPIO_CCDGO y campus
ciudades <- read_delim("data/ciudades.csv", delim = ";", locale = locale(encoding = "Latin1"))
names(ciudades) <- str_replace_all(names(ciudades), "[\r\n\t]", "")
ciudades <- ciudades %>%
  mutate(MPIO_CCDGO = str_pad(as.character(MPIO_CCDGO), 5, pad = "0"))

# Unir shapefile con CSV por MPIO_CCDGO
municipios_con_campus <- colombia %>%
  inner_join(ciudades %>% select(MPIO_CCDGO, campus), by = "MPIO_CCDGO")

# Diccionario de acr칩nimos (incluye CHOC칍 y SAN ANDR칄S)
acronimos_dpt <- tribble(
  ~NOMBRE_DPT,       ~ACRONIMO,
  "ANTIOQUIA",       "ANTI",
  "SANTANDER",       "SANT",
  "CESAR",           "CESA",
  "ARAUCA",          "ARAU",
  "ATLANTICO",       "ATLA",
  "BOYACA",          "BOYA",
  "CALDAS",          "CALD",
  "CAQUETA",         "CAQU",
  "CAUCA",           "CAUC",
  "CHOC칍",           "CHOC",
  "CHOCO",           "CHOC",
  "CORDOBA",         "CORD",
  "CUNDINAMARCA",    "CUND",
  "GUAINIA",         "GUAI",
  "GUAVIARE",        "GUAV",
  "HUILA",           "HUIL",
  "LA GUAJIRA",      "GUAJ",
  "MAGDALENA",       "MAGD",
  "META",            "META",
  "NARINO",          "NARI",
  "NORTE DE SANTANDER", "NSAN",
  "PUTUMAYO",        "PUTU",
  "QUINDIO",         "QUIN",
  "RISARALDA",       "RISA",
  "SAN ANDRES",      "SAND",
  "ARCHIPIELAGO DE SAN ANDRES", "SAND",
  "SUCRE",           "SUCR",
  "TOLIMA",          "TOLI",
  "VALLE DEL CAUCA", "VALL",
  "VAUPES",          "VAUP",
  "VICHADA",         "VICH",
  "AMAZONAS",        "AMAZ",
  "BOGOTA D.C.",     "BOGO"
)

# Geometr칤a de departamentos con acr칩nimos
departamentos <- colombia %>%
  group_by(DPTO, NOMBRE_DPT) %>%
  summarise(geometry = st_union(geometry), .groups = "drop") %>%
  mutate(NOMBRE_DPT = str_replace_all(NOMBRE_DPT, c("츼" = "A", "칄" = "E", "칈" = "I", "칍" = "O", "칔" = "U", "칌" = "N"))) %>%
  left_join(acronimos_dpt, by = "NOMBRE_DPT") %>%
  filter(!is.na(ACRONIMO))

# 游댃 Reproyectar a coordenadas planas (MAGNA-SIRGAS / Colombia Bogot치)
colombia <- st_transform(colombia, 3116)
municipios_con_campus <- st_transform(municipios_con_campus, 3116)
departamentos <- st_transform(departamentos, 3116)

# Crear mapa
ggplot() +
  geom_sf(data = colombia, fill = "gray95", color = "white", size = 0.1) +
  geom_sf(data = municipios_con_campus, aes(fill = campus), color = "black", size = 0.2) +
  scale_fill_manual(
    values = c(
      "Cucuta" = "#FFD1DC",
      "Bucaramanga" = "#A2CFFE",
      "Valledupar" = "#AAF0D1"
    ),
    name = "Campus UDES"
  ) +
  geom_sf(data = departamentos, fill = NA, color = "black", size = 0.7) +
  geom_sf_text(data = departamentos, aes(label = ACRONIMO), size = 2, fontface = "bold", check_overlap = TRUE) +
  theme_minimal() +
  labs(
    title = "Municipios de origen de los estudiantes",
    caption = "Fuente: Direcci칩n de Anal칤tica Acad칠mica, 2025-1"
  )
```

## Perfil Demogr치fico

### Edad

::: {.callout-note title="Descripci칩n para todos los campus"}
En t칠rminos generales, entre los estudiantes de reci칠n ingreso a la UDES se observa que la poblaci칩n estudiantil es menor de 20 a침os. En ese sentido el 52.4% se concentra en el rango etario de 16-18 a침os, mientras que el 29% se ubica entre los 18-20 a침os. En la siguiente grafica se muestra el box plot de la edad por programas.
:::

```{r, message=FALSE, warning=FALSE, include=TRUE, echo=FALSE}
# Cargar librer칤as necesarias
# install.packages(c("dplyr", "plotly")) # Descomentar si no est치n instaladas
library(dplyr)
library(plotly)

# Asumiendo que tu dataframe se llama 'datos'

# --- 0. Definir los campus de inter칠s ---
# Creamos un vector con los campus que queremos incluir en el gr치fico.
# El resto del c칩digo se basar치 en esta selecci칩n.
campus_a_incluir <- c("Bucaramanga", "Cucuta", "Valledupar")


# --- 1. Preparaci칩n y Limpieza de Datos ---
# Filtramos de una sola vez para tener una base limpia y consistente.
# **AJUSTE:** A침adimos un filtro para quedarnos solo con los campus definidos arriba.
datos_limpios <- datos %>%
  filter(
    campus %in% campus_a_incluir, # <-- L칈NEA MODIFICADA
    !is.na(edad),
    !is.na(campus),
    edad >= 14,
    edad < 40
  ) %>%
  mutate(
    grupo_edad = cut(edad, breaks = seq(14, 40, by = 2), right = FALSE)
  )

# --- 2. C치lculo de Porcentajes por Campus ---
# (Este bloque no necesita cambios)
por_campus <- datos_limpios %>%
  group_by(campus, grupo_edad) %>%
  summarise(n = n(), .groups = "drop") %>%
  group_by(campus) %>%
  mutate(pct = round(100 * n / sum(n), 1)) %>%
  ungroup()

# --- 3. C치lculo de Porcentajes Totales ("Todos") ---
# "Todos" ahora representar치 la suma de Bucaramanga, C칰cuta y Valledupar.
# (Este bloque no necesita cambios, ya que opera sobre 'datos_limpios' que ya fue filtrado)
todos <- datos_limpios %>%
  group_by(grupo_edad) %>%
  summarise(n = n(), .groups = "drop") %>%
  mutate(
    pct = round(100 * n / sum(n), 1),
    campus = "Todos"
  )

# --- 4. Combinar Datos y Preparar para el Gr치fico ---
# **AJUSTE:** Definimos manualmente el orden y contenido del men칰 desplegable.
niveles_ordenados <- c("Todos", "Bucaramanga", "Cucuta", "Valledupar") # <-- L칈NEA MODIFICADA

# Unimos los datos por campus con los datos totales.
datos_final <- bind_rows(por_campus, todos) %>%
  mutate(
    campus = factor(campus, levels = niveles_ordenados),
    hover_text = paste0(
      "<b>Campus:</b> ", campus, "<br>",
      "<b>Rango de Edad:</b> ", grupo_edad, "<br>",
      "<b>Porcentaje:</b> ", pct, "%"
    )
  )

# --- 5. Creaci칩n del Gr치fico Interactivo con Plotly ---
plot_ly(
  data = datos_final,
  x = ~grupo_edad,
  y = ~pct,
  type = "bar",
  hovertext = ~hover_text,
  hoverinfo = "text",
  transforms = list(
    list(
      type = 'filter',
      target = ~campus,
      operation = '=',
      value = niveles_ordenados[1]
    )
  )
) %>%
  layout(
    title = list(text = "<b>Distribuci칩n Porcentual de Edad por Campus (14 a 39 a침os)</b>", x = 0.5),
    xaxis = list(title = "<b>Rango de Edad</b>", tickangle = -45),
    yaxis = list(title = "<b>Porcentaje (%)</b>", ticksuffix = "%"),
    # Aqu칤 configuramos el men칰 desplegable.
    updatemenus = list(
      list(
        type = 'dropdown',
        active = 0,
        # **AJUSTE:** Cambiamos las coordenadas y el anclaje para moverlo a la izquierda.
        x = 0, xanchor = "left",   # <-- L칈NEA MODIFICADA
        y = 1.2, yanchor = "top",    # <-- L칈NEA MODIFICADA
        buttons = lapply(niveles_ordenados, function(c) {
          list(
            method = "restyle",
            args = list("transforms[0].value", c),
            label = c
          )
        })
      )
    )
  )
```

```{r, message=FALSE, warning=FALSE, include=TRUE, echo=FALSE}
library(dplyr)
library(plotly)

# Asegurar codificaci칩n UTF-8
datos <- datos %>%
  mutate(across(where(is.character), ~ iconv(., from = "", to = "UTF-8", sub = "")))

# Agregar opci칩n "Todos"
datos_todos <- datos %>%
  filter(!is.na(prog_abrev), !is.na(edad)) %>%
  mutate(campus = "Todos")

datos_final <- bind_rows(datos, datos_todos)

# Niveles de campus
niveles_campus <- c("Todos", "Bucaramanga", "Cucuta", "Valledupar")

# Crear gr치fico base con todas las trazas (una por campus)
fig <- plot_ly()

for (i in seq_along(niveles_campus)) {
  datos_c <- datos_final %>% filter(campus == niveles_campus[i])
  
  fig <- fig %>%
    add_boxplot(
      data = datos_c,
      x = ~prog_abrev,
      y = ~edad,
      name = niveles_campus[i],
      visible = ifelse(i == 1, TRUE, FALSE),  # Solo la primera visible
      boxpoints = "outliers",
      marker = list(color = "#6BAED6"),
      line = list(color = "#2171B5")
    )
}

# Layout con men칰 desplegable para filtrar por campus
fig <- fig %>%
  layout(
    title = "Distribuci칩n de edad por programa y campus",
    yaxis = list(title = "Edad"),
    xaxis = list(title = "Programa", tickangle = -45),
    showlegend = FALSE,
    updatemenus = list(
      list(
        type = "dropdown",
        direction = "down",
        x = 0.1,
        y = 1.2,
        buttons = lapply(seq_along(niveles_campus), function(i) {
          visibilidad <- rep(FALSE, length(niveles_campus))
          visibilidad[i] <- TRUE
          list(
            method = "restyle",
            args = list("visible", visibilidad),
            label = niveles_campus[i]
          )
        })
      )
    )
  )

fig

```

::: {.callout-note title="Abreviaturas de programas acad칠micos"}
<small> <strong>ANTR</strong>: Antropolog칤a, <strong>INQU</strong>: Instrumentaci칩n Quir칰rgica, <strong>MYPB</strong>: Mercadeo y Publicidad, <strong>ADFI</strong>: Administraci칩n Financiera, <strong>TEOC</strong>: Terapia Ocupacional, <strong>FONO</strong>: Fonoaudiolog칤a, <strong>FISI</strong>: Fisioterapia, <strong>ININ</strong>: Ingenier칤a Industrial, <strong>TCGF</strong>: Tecnolog칤a en Comunicaci칩n Gr치fica, <strong>BACT</strong>: Bacteriolog칤a y Laboratorio Cl칤nico, <strong>MEDI</strong>: Medicina, <strong>ADNI</strong>: Administraci칩n de Negocios Internacionales, <strong>INCI</strong>: Ingenier칤a Civil, <strong>PSIC</strong>: Psicolog칤a, <strong>LEIN</strong>: Licenciatura en Educaci칩n Infantil, <strong>ENFE</strong>: Enfermer칤a, <strong>DERE</strong>: Derecho, <strong>MBIN</strong>: Microbiolog칤a Industrial, <strong>MEVE</strong>: Medicina Veterinaria, <strong>INAG</strong>: Ingenier칤a Agroindustrial, <strong>INSO</strong>: Ingenier칤a de Software, <strong>CONT</strong>: Contadur칤a P칰blica, <strong>TSOC</strong>: Tecnolog칤a en Supervisi칩n de Obras Civiles, <strong>COSP</strong>: Comunicaci칩n Social y Periodismo, <strong>GEOL</strong>: Geolog칤a, <strong>ICCI</strong>: Ingenier칤a en Ciencias de la Computaci칩n e Inteligencia Artificial, <strong>INSI</strong>: Ingenier칤a de Sistemas, <strong>DIGR</strong>: Dise침o Gr치fico, <strong>COEX</strong>: Comercio Exterior, <strong>MVZC</strong>: Medicina Veterinaria y Zootecnia, <strong>IQBO</strong>: Instrumentaci칩n Quir칰rgica (Bogot치), <strong>TLAC</strong>: T칠cnico Laboral en Competencias para Auxiliar de Cl칤nica Veterinaria. </small>
:::

### Estado civil

::: {.callout-note title="Descripci칩n para todos los campus"}
El 95.6% de estos estudiantes son solteros, lo cual representa la gran mayor칤a de la poblaci칩n estudiantil. La uni칩n libre representa el 3.41% y los estudiantes casados constituyen apenas el 1.03%
:::

```{r, message=FALSE, warning=FALSE, include=TRUE, echo=FALSE}
library(dplyr)
library(plotly)
library(RColorBrewer)

# 1. Preparar los datos (campus y estado civil)
datos_plot <- datos %>%
  filter(!is.na(campus), !is.na(est_civ), campus %in% c("Bucaramanga", "Cucuta", "Valledupar")) %>%
  group_by(campus, est_civ) %>%
  summarise(n = n(), .groups = "drop")

# 2. Agregar "Todos"
todos <- datos %>%
  filter(!is.na(est_civ)) %>%
  count(est_civ, name = "n") %>%
  mutate(campus = "Todos")

# 3. Unir todos
datos_final <- bind_rows(datos_plot, todos)

# 4. Lista de campus
niveles_campus <- c("Todos", "Bucaramanga", "Cucuta", "Valledupar")

# 5. Paleta pastel (tantos colores como categor칤as de estado civil)
colores_pastel <- brewer.pal(n = max(3, length(unique(datos_final$est_civ))), name = "Pastel1")

# 6. Crear gr치fico base con todas las trazas invisibles excepto la inicial
fig <- plot_ly(type = "pie")

for (i in seq_along(niveles_campus)) {
  datos_c <- datos_final %>% filter(campus == niveles_campus[i])
  
  fig <- fig %>% add_trace(
    labels = datos_c$est_civ,
    values = datos_c$n,
    type = "pie",
    name = niveles_campus[i],
    visible = ifelse(i == 1, TRUE, FALSE),
    textinfo = "label+percent",
    hoverinfo = "label+percent+value",
    sort = FALSE,
    marker = list(colors = colores_pastel),
    direction = "clockwise",
    rotation = 90
  )
}

# 7. Layout con men칰 desplegable
fig <- fig %>% layout(
  title = "Distribuci칩n del estado civil por campus",
  showlegend = TRUE,
  updatemenus = list(list(
    type = "dropdown",
    direction = "down",
    x = 0.1, y = 1.2,
    buttons = lapply(seq_along(niveles_campus), function(i) {
      visibilidad <- rep(FALSE, length(niveles_campus))
      visibilidad[i] <- TRUE
      list(method = "restyle",
           args = list("visible", visibilidad),
           label = niveles_campus[i])
    })
  ))
)

fig
```

### Sexo

::: {.callout-note title="Descripci칩n para todos los campus"}
En relaci칩n con el sexo, el 61.5% de los participantes eran mujeres y el 38.5% eran hombres.
:::

```{r, message=FALSE, warning=FALSE, include=TRUE, echo=FALSE}
library(dplyr)
library(plotly)
library(RColorBrewer)

# 1. Preparar los datos por campus y sexo
datos_plot <- datos %>%
  filter(!is.na(campus), !is.na(genero), campus %in% c("Bucaramanga", "Cucuta", "Valledupar")) %>%
  group_by(campus, genero) %>%
  summarise(n = n(), .groups = "drop")

# 2. Agregar grupo "Todos"
todos <- datos %>%
  filter(!is.na(genero)) %>%
  count(genero, name = "n") %>%
  mutate(campus = "Todos")

# 3. Fijar niveles de campus (con "Todos" primero)
niveles_campus <- c("Todos", "Bucaramanga", "Cucuta", "Valledupar")

# 4. Unir todos los datos
datos_final <- bind_rows(datos_plot, todos) %>%
  mutate(campus = factor(campus, levels = niveles_campus))

# 5. Crear gr치fico de pastel con filtro
fig <- plot_ly(
  data = datos_final,
  labels = ~genero,
  values = ~n,
  type = "pie",
  textinfo = "label+percent",
  hoverinfo = "label+percent+value",
  marker = list(colors = brewer.pal(8, "Pastel1")),
  rotation = 270,
  transforms = list(
    list(
      type = 'filter',
      target = ~campus,
      operation = '=',
      value = "Todos"
    )
  )
) %>%
  layout(
    title = "Distribuci칩n del sexo por campus",
    updatemenus = list(
      list(
        type = 'dropdown',
        active = 0,
        buttons = lapply(niveles_campus, function(c) {
          list(method = "restyle",
               args = list("transforms[0].value", c),
               label = c)
        })
      )
    )
  )

fig

```

### Pais de origen

::: {.callout-note title="Descripci칩n para todos los campus"}
La gr치fica presenta la distribuci칩n porcentual de estudiantes seg칰n su pa칤s de origen. La poblaci칩n estudiantil es predominantemente colombiana (96.4%), mientras que al realizar un filtro y seleccionar solo los estudiantes extranjeros se distribuyen de la siguiente manera: venezolanos 80.4%, espa침oles 6.52%, mexicanos 6.52%, ecuatorianos 4.32% y estadounidenses 2.17%.
:::

```{r, message=FALSE, warning=FALSE, include=TRUE, echo=FALSE}
library(dplyr)
library(plotly)
library(RColorBrewer)

# 1. Preparar los datos
datos_plot <- datos %>%
  filter(!is.na(campus), !is.na(pais), campus %in% c("Bucaramanga", "Cucuta", "Valledupar")) %>%
  group_by(campus, pais) %>%
  summarise(n = n(), .groups = "drop")

# 2. Agregar "Todos"
todos <- datos %>%
  filter(!is.na(pais)) %>%
  count(pais, name = "n") %>%
  mutate(campus = "Todos")

# 3. Definir el orden espec칤fico de campus
niveles_campus <- c("Todos", "Bucaramanga", "Cucuta", "Valledupar")

# 4. Unir todo y ordenar por el factor
datos_final <- bind_rows(datos_plot, todos) %>%
  mutate(campus = factor(campus, levels = niveles_campus))

# 5. Crear lista ordenada de campus para el dropdown
campus_ordenados <- c("Todos", "Bucaramanga", "Cucuta", "Valledupar")

# 6. Pie chart con filtro por campus
plot_ly(
  data = datos_final,
  labels = ~pais,
  values = ~n,
  type = "pie",
  textinfo = "label+percent",
  hoverinfo = "label+percent+value",
  marker = list(colors = brewer.pal(8, "Pastel1")),
  rotation = 270,
  transforms = list(
    list(
      type = 'filter',
      target = ~campus,
      operation = '=',
      value = "Todos"
    )
  )
) %>%
  layout(
    title = "Distribuci칩n del pa칤s de origen por campus",
    updatemenus = list(
      list(
        type = 'dropdown',
        active = 0,  # Primera opci칩n activa (Todos)
        buttons = lapply(campus_ordenados, function(c) {
          list(method = "restyle",
               args = list("transforms[0].value", c),
               label = c)
        })
      )
    )
  )
```

## Dificultades

### Habilidades acad칠micas

::: {.callout-note title="Descripci칩n para todos los campus"}
El grado de dificultad que presentaron los estudiantes durante la educaci칩n b치sica y media en las siguientes 치reas Matem치ticas, Comprensi칩n Lectora y Expresi칩n Oral fue. En **Matem치ticas**, la mayor칤a de los estudiantes se ubic칩 en un nivel medio de dificultad (53.3%), seguido por un nivel alto (29.6%) y un nivel bajo (11.3%). En **Expresi칩n Oral**, predomina tambi칠n el nivel medio (40.6%), seguido por el nivel alto (32.3%) y el nivel bajo (13.1%). En **Comprensi칩n Lectora**, destaca el nivel alto con el mayor porcentaje (42.3%), mientras que solo el 10.4% report칩 un nivel bajo de dificultad.
:::

```{r, message=FALSE, warning=FALSE, include=TRUE, echo=FALSE}
library(plotly)
library(dplyr)

# Preparar los datos eliminando NA
datos_limpios <- datos %>%
  filter(!is.na(matema) & !is.na(comp_lec) & !is.na(expr_oral) & !is.na(campus))

# Obtener lista 칰nica de campus
campus_list <- unique(datos_limpios$campus)

# Funci칩n para crear gr치ficos por campus
create_pie_charts <- function(campus_selected) {
  # Filtrar datos por campus
  datos_campus <- datos_limpios %>%
    filter(campus == campus_selected)
  
  # Contar frecuencias para cada variable
  matema_counts <- datos_campus %>% count(matema)
  comp_lec_counts <- datos_campus %>% count(comp_lec) 
  expr_oral_counts <- datos_campus %>% count(expr_oral)
  
  # Crear la figura
  fig <- plot_ly()
  
  # Agregar gr치fico de pie para Matem치ticas
  fig <- fig %>% 
    add_pie(data = matema_counts, 
            labels = ~matema, 
            values = ~n,
            name = "Matem치ticas", 
            domain = list(x = c(0, 0.4), y = c(0.4, 1)),
            textinfo = 'label+percent',
            textposition = 'inside',
            hovertemplate = "<b>%{label}</b><br>Cantidad: %{value}<br>Porcentaje: %{percent}<extra></extra>")
  
  # Agregar gr치fico de pie para Comprensi칩n Lectora
  fig <- fig %>% 
    add_pie(data = comp_lec_counts, 
            labels = ~comp_lec, 
            values = ~n,
            name = "Comprensi칩n Lectora", 
            domain = list(x = c(0.6, 1), y = c(0.4, 1)),
            textinfo = 'label+percent',
            textposition = 'inside',
            hovertemplate = "<b>%{label}</b><br>Cantidad: %{value}<br>Porcentaje: %{percent}<extra></extra>")
  
  # Agregar gr치fico de pie para Expresi칩n Oral
  fig <- fig %>% 
    add_pie(data = expr_oral_counts, 
            labels = ~expr_oral, 
            values = ~n,
            name = "Expresi칩n Oral", 
            domain = list(x = c(0.25, 0.75), y = c(0, 0.6)),
            textinfo = 'label+percent',
            textposition = 'inside',
            hovertemplate = "<b>%{label}</b><br>Cantidad: %{value}<br>Porcentaje: %{percent}<extra></extra>")
  
  return(fig)
}

# Crear datos para todos los campus (incluyendo "Todos" primero)
all_campus_data <- datos_limpios %>%
  count(matema, comp_lec, expr_oral, campus)

# Crear lista de botones para el dropdown con "Todos" primero
dropdown_buttons <- list()

# Bot칩n "Todos" - mostrar datos de todos los campus
dropdown_buttons[[1]] <- list(
  method = "restyle",
  args = list(list(
    "labels" = list(
      datos_limpios %>% count(matema) %>% pull(matema),
      datos_limpios %>% count(comp_lec) %>% pull(comp_lec),
      datos_limpios %>% count(expr_oral) %>% pull(expr_oral)
    ),
    "values" = list(
      datos_limpios %>% count(matema) %>% pull(n),
      datos_limpios %>% count(comp_lec) %>% pull(n),
      datos_limpios %>% count(expr_oral) %>% pull(n)
    )
  )),
  label = "Todos"
)

# Botones para cada campus espec칤fico
for(i in seq_along(campus_list)) {
  campus_data <- datos_limpios %>% filter(campus == campus_list[i])
  
  dropdown_buttons[[i + 1]] <- list(
    method = "restyle",
    args = list(list(
      "labels" = list(
        campus_data %>% count(matema) %>% pull(matema),
        campus_data %>% count(comp_lec) %>% pull(comp_lec),
        campus_data %>% count(expr_oral) %>% pull(expr_oral)
      ),
      "values" = list(
        campus_data %>% count(matema) %>% pull(n),
        campus_data %>% count(comp_lec) %>% pull(n),
        campus_data %>% count(expr_oral) %>% pull(n)
      )
    )),
    label = campus_list[i]
  )
}

# Crear figura inicial con todos los datos
fig <- plot_ly()

# Datos iniciales (todos los campus)
matema_counts_all <- datos_limpios %>% count(matema)
comp_lec_counts_all <- datos_limpios %>% count(comp_lec)
expr_oral_counts_all <- datos_limpios %>% count(expr_oral)

# Usar paleta Pastel1 de RColorBrewer
library(RColorBrewer)
colores_suaves <- brewer.pal(9, "Pastel1")

# Agregar los tres gr치ficos de pie
fig <- fig %>% 
  add_pie(data = matema_counts_all, 
          labels = ~matema, 
          values = ~n,
          name = "Matem치ticas", 
          domain = list(x = c(0, 0.4), y = c(0.4, 1)),
          textinfo = 'label+percent',
          textposition = 'inside',
          textfont = list(color = "black", size = 12, family = "Arial"),
          marker = list(colors = colores_suaves, 
                       line = list(color = "white", width = 2)),
          hovertemplate = "<b>%{label}</b><br>Cantidad: %{value}<br>Porcentaje: %{percent}<extra></extra>") %>%
  add_pie(data = comp_lec_counts_all, 
          labels = ~comp_lec, 
          values = ~n,
          name = "Comprensi칩n Lectora", 
          domain = list(x = c(0.6, 1), y = c(0.4, 1)),
          textinfo = 'label+percent',
          textposition = 'inside',
          textfont = list(color = "black", size = 12, family = "Arial"),
          marker = list(colors = colores_suaves,
                       line = list(color = "white", width = 2)),
          hovertemplate = "<b>%{label}</b><br>Cantidad: %{value}<br>Porcentaje: %{percent}<extra></extra>") %>%
  add_pie(data = expr_oral_counts_all, 
          labels = ~expr_oral, 
          values = ~n,
          name = "Expresi칩n Oral", 
          domain = list(x = c(0.25, 0.75), y = c(0, 0.6)),
          textinfo = 'label+percent',
          textposition = 'inside',
          textfont = list(color = "black", size = 12, family = "Arial"),
          marker = list(colors = colores_suaves,
                       line = list(color = "white", width = 2)),
          hovertemplate = "<b>%{label}</b><br>Cantidad: %{value}<br>Porcentaje: %{percent}<extra></extra>")

# Configurar layout con dropdown
fig <- fig %>% 
  layout(
    title = list(
      text = "Distribuci칩n de Competencias Acad칠micas por Campus",
      x = 0.5,
      font = list(size = 16)
    ),
    showlegend = FALSE,
    xaxis = list(showgrid = FALSE, zeroline = FALSE, showticklabels = FALSE),
    yaxis = list(showgrid = FALSE, zeroline = FALSE, showticklabels = FALSE),
    annotations = list(
      list(x = 0.2, y = 1.05, text = "Matem치ticas", showarrow = FALSE, 
           font = list(size = 14, color = "black", family = "Arial")),
      list(x = 0.8, y = 1.05, text = "Comprensi칩n Lectora", showarrow = FALSE, 
           font = list(size = 14, color = "black", family = "Arial")),
      list(x = 0.5, y = 0.65, text = "Expresi칩n Oral", showarrow = FALSE, 
           font = list(size = 14, color = "black", family = "Arial"))
    ),
    updatemenus = list(
      list(
        type = "dropdown",
        direction = "down",
        x = 0.7, y = 1.2,
        buttons = dropdown_buttons,
        showactive = TRUE,
        bgcolor = "#F8F9FA",
        bordercolor = "#495057",
        font = list(size = 12, color = "black", family = "Arial")
      )
    ),
    margin = list(t = 120, b = 50, l = 50, r = 50)
  )

# Mostrar el gr치fico
fig
```

### Habilidades cognitivas

::: {.callout-note title="Descripci칩n para todos los campus"}
Los estudiantes reportaron dificultades significativas en diversas habilidades cognitivas, especialmente en **an치lisis** (37.6%), **comprensi칩n** (36.4%), **atenci칩n** (37.3%), **memoria (37%)** y, en menor medida, en **adaptaci칩n** (29.6%). Estos resultados evidencian 치reas clave que requieren atenci칩n para fortalecer los procesos de aprendizaje y desempe침o acad칠mico.
:::

```{r, message=FALSE, warning=FALSE, include=TRUE, echo=FALSE}
library(plotly)
library(dplyr)

# Preparar los datos eliminando NA
datos_limpios <- datos %>%
  filter(!is.na(memoria) & !is.na(comp) & !is.na(adaptac) & !is.na(atencion) & !is.na(analisis) & !is.na(campus))

# Obtener lista 칰nica de campus
campus_list <- unique(datos_limpios$campus)

# Funci칩n para crear gr치ficos por campus
create_pie_charts <- function(campus_selected) {
  # Filtrar datos por campus
  datos_campus <- datos_limpios %>%
    filter(campus == campus_selected)
  
  # Contar frecuencias para cada variable
  memoria_counts <- datos_campus %>% count(memoria)
  comp_counts <- datos_campus %>% count(comp) 
  adaptac_counts <- datos_campus %>% count(adaptac)
  atencion_counts <- datos_campus %>% count(atencion)
  analisis_counts <- datos_campus %>% count(analisis)
  
  return(list(memoria_counts, comp_counts, adaptac_counts, atencion_counts, analisis_counts))
}

# Crear datos para todos los campus (incluyendo "Todos" primero)
all_campus_data <- datos_limpios %>%
  count(memoria, comp, adaptac, atencion, analisis, campus)

# Crear lista de botones para el dropdown con "Todos" primero
dropdown_buttons <- list()

# Bot칩n "Todos" - mostrar datos de todos los campus
dropdown_buttons[[1]] <- list(
  method = "restyle",
  args = list(list(
    "labels" = list(
      datos_limpios %>% count(memoria) %>% pull(memoria),
      datos_limpios %>% count(comp) %>% pull(comp),
      datos_limpios %>% count(adaptac) %>% pull(adaptac),
      datos_limpios %>% count(atencion) %>% pull(atencion),
      datos_limpios %>% count(analisis) %>% pull(analisis)
    ),
    "values" = list(
      datos_limpios %>% count(memoria) %>% pull(n),
      datos_limpios %>% count(comp) %>% pull(n),
      datos_limpios %>% count(adaptac) %>% pull(n),
      datos_limpios %>% count(atencion) %>% pull(n),
      datos_limpios %>% count(analisis) %>% pull(n)
    )
  )),
  label = "Todos"
)

# Botones para cada campus espec칤fico
for(i in seq_along(campus_list)) {
  campus_data <- datos_limpios %>% filter(campus == campus_list[i])
  
  dropdown_buttons[[i + 1]] <- list(
    method = "restyle",
    args = list(list(
      "labels" = list(
        campus_data %>% count(memoria) %>% pull(memoria),
        campus_data %>% count(comp) %>% pull(comp),
        campus_data %>% count(adaptac) %>% pull(adaptac),
        campus_data %>% count(atencion) %>% pull(atencion),
        campus_data %>% count(analisis) %>% pull(analisis)
      ),
      "values" = list(
        campus_data %>% count(memoria) %>% pull(n),
        campus_data %>% count(comp) %>% pull(n),
        campus_data %>% count(adaptac) %>% pull(n),
        campus_data %>% count(atencion) %>% pull(n),
        campus_data %>% count(analisis) %>% pull(n)
      )
    )),
    label = campus_list[i]
  )
}

# Crear figura inicial con todos los datos
fig <- plot_ly()

# Datos iniciales (todos los campus)
memoria_counts_all <- datos_limpios %>% count(memoria)
comp_counts_all <- datos_limpios %>% count(comp)
adaptac_counts_all <- datos_limpios %>% count(adaptac)
atencion_counts_all <- datos_limpios %>% count(atencion)
analisis_counts_all <- datos_limpios %>% count(analisis)

# Usar paleta Pastel1 de RColorBrewer
library(RColorBrewer)
colores_suaves <- brewer.pal(9, "Pastel1")

# Agregar los cinco gr치ficos de pie
fig <- fig %>% 
  # Memoria (arriba izquierda)
  add_pie(data = memoria_counts_all, 
          labels = ~memoria, 
          values = ~n,
          name = "Memoria", 
          domain = list(x = c(0, 0.45), y = c(0.55, 1)),
          textinfo = 'label+percent',
          textposition = 'inside',
          textfont = list(color = "black", size = 10, family = "Arial"),
          marker = list(colors = colores_suaves, 
                       line = list(color = "white", width = 2)),
          hovertemplate = "<b>%{label}</b><br>Cantidad: %{value}<br>Porcentaje: %{percent}<extra></extra>") %>%
  # Comp (arriba derecha)
  add_pie(data = comp_counts_all, 
          labels = ~comp, 
          values = ~n,
          name = "Comp", 
          domain = list(x = c(0.55, 1), y = c(0.55, 1)),
          textinfo = 'label+percent',
          textposition = 'inside',
          textfont = list(color = "black", size = 10, family = "Arial"),
          marker = list(colors = colores_suaves,
                       line = list(color = "white", width = 2)),
          hovertemplate = "<b>%{label}</b><br>Cantidad: %{value}<br>Porcentaje: %{percent}<extra></extra>") %>%
  # Adaptac (centro)
  add_pie(data = adaptac_counts_all, 
          labels = ~adaptac, 
          values = ~n,
          name = "Adaptac", 
          domain = list(x = c(0.275, 0.725), y = c(0.275, 0.725)),
          textinfo = 'label+percent',
          textposition = 'inside',
          textfont = list(color = "black", size = 10, family = "Arial"),
          marker = list(colors = colores_suaves,
                       line = list(color = "white", width = 2)),
          hovertemplate = "<b>%{label}</b><br>Cantidad: %{value}<br>Porcentaje: %{percent}<extra></extra>") %>%
  # Atencion (abajo izquierda)
  add_pie(data = atencion_counts_all, 
          labels = ~atencion, 
          values = ~n,
          name = "Atenci칩n", 
          domain = list(x = c(0, 0.45), y = c(0, 0.45)),
          textinfo = 'label+percent',
          textposition = 'inside',
          textfont = list(color = "black", size = 10, family = "Arial"),
          marker = list(colors = colores_suaves,
                       line = list(color = "white", width = 2)),
          hovertemplate = "<b>%{label}</b><br>Cantidad: %{value}<br>Porcentaje: %{percent}<extra></extra>") %>%
  # Analisis (abajo derecha)
  add_pie(data = analisis_counts_all, 
          labels = ~analisis, 
          values = ~n,
          name = "An치lisis", 
          domain = list(x = c(0.55, 1), y = c(0, 0.45)),
          textinfo = 'label+percent',
          textposition = 'inside',
          textfont = list(color = "black", size = 10, family = "Arial"),
          marker = list(colors = colores_suaves,
                       line = list(color = "white", width = 2)),
          hovertemplate = "<b>%{label}</b><br>Cantidad: %{value}<br>Porcentaje: %{percent}<extra></extra>")

# Configurar layout con dropdown
fig <- fig %>% 
  layout(
    title = list(
      text = "Distribuci칩n de Variables Cognitivas por Campus",
      x = 0.5,
      font = list(size = 18, family = "Arial")
    ),
    showlegend = FALSE,
    xaxis = list(showgrid = FALSE, zeroline = FALSE, showticklabels = FALSE),
    yaxis = list(showgrid = FALSE, zeroline = FALSE, showticklabels = FALSE),
    annotations = list(
      list(x = 0.225, y = 1.05, text = "Memoria", showarrow = FALSE, 
           font = list(size = 14, color = "black", family = "Arial")),
      list(x = 0.775, y = 1.05, text = "Comprensi칩n", showarrow = FALSE, 
           font = list(size = 14, color = "black", family = "Arial")),
      list(x = 0.5, y = 0.75, text = "Adaptaci칩n", showarrow = FALSE, 
           font = list(size = 14, color = "black", family = "Arial")),
      list(x = 0.225, y = 0.5, text = "Atenci칩n", showarrow = FALSE, 
           font = list(size = 14, color = "black", family = "Arial")),
      list(x = 0.775, y = 0.5, text = "An치lisis", showarrow = FALSE, 
           font = list(size = 14, color = "black", family = "Arial")),
      # Etiqueta para el dropdown
      list(x = 0.02, y = 1.15, text = "Campus:", showarrow = FALSE, 
           font = list(size = 12, color = "black", family = "Arial"))
    ),
    updatemenus = list(
      list(
        type = "dropdown",
        direction = "down",
        x = 0.15, y = 1.15,
        xanchor = 'left',
        buttons = dropdown_buttons,
        showactive = TRUE,
        bgcolor = "#F8F9FA",
        bordercolor = "#495057",
        font = list(size = 11, color = "black", family = "Arial")
      )
    ),
    margin = list(t = 100, b = 50, l = 50, r = 50)
  )

# Mostrar el gr치fico
fig
```

## Desempe침o acad칠mico en el colegio

::: {.callout-note title="Descripci칩n para todos los campus"}
El 70% de los encuestados describieron su desempe침o acad칠mico como bueno, el 23.9% como excelente, y solo el 6.0% lo calific칩 como regular.
:::

```{r, message=FALSE, warning=FALSE, include=TRUE, echo=FALSE}
library(dplyr)
library(plotly)
library(RColorBrewer)

# 1. Preparar los datos por campus y desempe침o acad칠mico
datos_plot <- datos %>%
  filter(!is.na(campus), !is.na(desemp_aca), campus %in% c("Bucaramanga", "Cucuta", "Valledupar")) %>%
  group_by(campus, desemp_aca) %>%
  summarise(n = n(), .groups = "drop")

# 2. Agregar grupo "Todos"
todos <- datos %>%
  filter(!is.na(desemp_aca)) %>%
  count(desemp_aca, name = "n") %>%
  mutate(campus = "Todos")

# 3. Fijar niveles de campus (con "Todos" primero)
niveles_campus <- c("Todos", "Bucaramanga", "Cucuta", "Valledupar")

# 4. Unir todos los datos
datos_final <- bind_rows(datos_plot, todos) %>%
  mutate(campus = factor(campus, levels = niveles_campus))

# 5. Crear gr치fico de pastel con filtro
fig <- plot_ly(
  data = datos_final,
  labels = ~desemp_aca,
  values = ~n,
  type = "pie",
  textinfo = "label+percent",
  hoverinfo = "label+percent+value",
  marker = list(colors = brewer.pal(8, "Pastel1")),
  rotation = 270,
  transforms = list(
    list(
      type = 'filter',
      target = ~campus,
      operation = '=',
      value = "Todos"
    )
  )
) %>%
  layout(
    title = "Distribuci칩n del desempe침o acad칠mico por campus",
    updatemenus = list(
      list(
        type = 'dropdown',
        active = 0,
        buttons = lapply(niveles_campus, function(c) {
          list(method = "restyle",
               args = list("transforms[0].value", c),
               label = c)
        })
      )
    )
  )

fig

```

## Lenguas extranjeras

::: {.callout-note title="Descripci칩n para todos los campus"}
El 21.9% de los encuestados se침alaron tener dominio de una lengua extranjera.
:::

```{r, message=FALSE, warning=FALSE, include=TRUE, echo=FALSE}
library(dplyr)
library(plotly)
library(RColorBrewer)

# 1. Preparar los datos por campus y lenguas extranjeras
datos_plot <- datos %>%
  filter(!is.na(campus), !is.na(leng_ext), campus %in% c("Bucaramanga", "Cucuta", "Valledupar")) %>%
  group_by(campus, leng_ext) %>%
  summarise(n = n(), .groups = "drop")

# 2. Agregar grupo "Todos"
todos <- datos %>%
  filter(!is.na(leng_ext)) %>%
  count(leng_ext, name = "n") %>%
  mutate(campus = "Todos")

# 3. Fijar niveles de campus (con "Todos" primero)
niveles_campus <- c("Todos", "Bucaramanga", "Cucuta", "Valledupar")

# 4. Unir todos los datos
datos_final <- bind_rows(datos_plot, todos) %>%
  mutate(campus = factor(campus, levels = niveles_campus))

# 5. Crear gr치fico de pastel con filtro
fig <- plot_ly(
  data = datos_final,
  labels = ~leng_ext,
  values = ~n,
  type = "pie",
  textinfo = "label+percent",
  hoverinfo = "label+percent+value",
  marker = list(colors = brewer.pal(8, "Pastel1")),
  rotation = 270,
  transforms = list(
    list(
      type = 'filter',
      target = ~campus,
      operation = '=',
      value = "Todos"
    )
  )
) %>%
  layout(
    title = "Distribuci칩n del manejo de \nlenguas extranjeras por campus",
    updatemenus = list(
      list(
        type = 'dropdown',
        active = 0,
        buttons = lapply(niveles_campus, function(c) {
          list(method = "restyle",
               args = list("transforms[0].value", c),
               label = c)
        })
      )
    )
  )

fig

```

### Distribuci칩n de niveles de idiomas

::: {.callout-note title="Descripci칩n para todos los campus"}
En relaci칩n con el dominio de una segunda lengua extranjera, el 12,5% de los estudiantes manifiestan dominar el idioma ingl칠s en diferentes niveles.
:::

```{r, message=FALSE, warning=FALSE, include=TRUE, echo=FALSE}
library(dplyr)
library(knitr)
library(kableExtra)

# Crear tabla de idiomas de forma simple
crear_tabla_idiomas <- function(datos) {
  
  # Definir columnas de idiomas y sus nombres
  idiomas_info <- data.frame(
    columna = c("ingles", "frances", "portug", "aleman", "italiano", "otra_leng"),
    nombre = c("Ingl칠s", "Franc칠s", "Portugu칠s", "Alem치n", "Italiano", "Otra"),
    stringsAsFactors = FALSE
  )
  
  # Verificar qu칠 columnas existen
  columnas_existentes <- idiomas_info$columna[idiomas_info$columna %in% colnames(datos)]
  
  if(length(columnas_existentes) == 0) {
    return(data.frame(Mensaje = "No se encontraron columnas de idiomas en los datos"))
  }
  
  # Inicializar tabla resultado
  resultado <- data.frame(
    Idioma = character(),
    A1 = integer(),
    A2 = integer(),
    B1 = integer(),
    B2 = integer(),
    C1 = integer(),
    C2 = integer(),
    Total = integer(),
    Porcentaje = character(),
    stringsAsFactors = FALSE
  )
  
  # Procesar cada idioma
  for(col in columnas_existentes) {
    # Obtener nombre del idioma
    nombre_idioma <- idiomas_info$nombre[idiomas_info$columna == col]
    
    # Obtener datos v치lidos (no NA)
    datos_validos <- datos[[col]][!is.na(datos[[col]])]
    
    # Contar cada nivel
    count_A1 <- sum(datos_validos == "A1", na.rm = TRUE)
    count_A2 <- sum(datos_validos == "A2", na.rm = TRUE)
    count_B1 <- sum(datos_validos == "B1", na.rm = TRUE)
    count_B2 <- sum(datos_validos == "B2", na.rm = TRUE)
    count_C1 <- sum(datos_validos == "C1", na.rm = TRUE)
    count_C2 <- sum(datos_validos == "C2", na.rm = TRUE)
    
    # Calcular total
    total_idioma <- count_A1 + count_A2 + count_B1 + count_B2 + count_C1 + count_C2
    
    # Calcular porcentaje del total de la muestra
    total_muestra <- nrow(datos)
    porcentaje <- round((total_idioma / total_muestra) * 100, 1)
    
    # Crear fila
    nueva_fila <- data.frame(
      Idioma = nombre_idioma,
      A1 = count_A1,
      A2 = count_A2,
      B1 = count_B1,
      B2 = count_B2,
      C1 = count_C1,
      C2 = count_C2,
      Total = total_idioma,
      Porcentaje = paste0(porcentaje, "%"),
      stringsAsFactors = FALSE
    )
    
    # Agregar a resultado
    resultado <- rbind(resultado, nueva_fila)
  }
  
  return(resultado)
}

# Crear la tabla (sin mostrar mensajes intermedios)
tabla_final <- crear_tabla_idiomas(datos)

# Mostrar solo la tabla final con formato
if("Mensaje" %in% colnames(tabla_final)) {
  kable(tabla_final) %>%
    kable_styling(bootstrap_options = c("striped", "hover"))
} else if(nrow(tabla_final) > 0) {
  kable(tabla_final, 
        caption = "Distribuci칩n de Niveles de Idiomas",
        align = c('l', rep('c', 7), 'c')) %>%
    kable_styling(
      bootstrap_options = c("striped", "hover", "condensed", "responsive"),
      full_width = FALSE,
      position = "center"
    ) %>%
    add_header_above(c(" " = 1, "Niveles de Competencia" = 6, "Resumen" = 2)) %>%
    row_spec(0, bold = TRUE, background = "#f8f9fa") %>%
    column_spec(1, bold = TRUE, background = "#f8f9fa") %>%
    column_spec(8:9, bold = TRUE, background = "#e8f4fd")
}

```

## Habilidades de comunicaci칩n y Socializaci칩n

### Cu치ndo hablo en p칰blico, generalmente me siento:

::: {.callout-note title="Descripci칩n para todos los campus"}
El sentimiento predominante es el nerviosismo, con un 46.5% de los estudiantes Cuando hablan en p칰blico. En segundo lugar, se encuentran las emociones de tensi칩n y tranquilidad, con un 21.6% y un 21% respectivamente. Finalmente, solo un 10.9% de los encuestados se siente seguro o confiado al hablar en p칰blico.
:::

```{r, message=FALSE, warning=FALSE, include=TRUE, echo=FALSE}
library(dplyr)
library(plotly)
library(RColorBrewer)

# 1. Preparar los datos por campus y Cu치ndo hablo en p칰blico
datos_plot <- datos %>%
  filter(!is.na(campus), !is.na(hab_pub), campus %in% c("Bucaramanga", "Cucuta", "Valledupar")) %>%
  group_by(campus, hab_pub) %>%
  summarise(n = n(), .groups = "drop")

# 2. Agregar grupo "Todos"
todos <- datos %>%
  filter(!is.na(hab_pub)) %>%
  count(hab_pub, name = "n") %>%
  mutate(campus = "Todos")

# 3. Fijar niveles de campus (con "Todos" primero)
niveles_campus <- c("Todos", "Bucaramanga", "Cucuta", "Valledupar")

# 4. Unir todos los datos
datos_final <- bind_rows(datos_plot, todos) %>%
  mutate(campus = factor(campus, levels = niveles_campus))

# 5. Crear gr치fico de pastel con filtro
fig <- plot_ly(
  data = datos_final,
  labels = ~hab_pub,
  values = ~n,
  type = "pie",
  textinfo = "label+percent",
  hoverinfo = "label+percent+value",
  marker = list(colors = brewer.pal(8, "Pastel1")),
  rotation = 270,
  transforms = list(
    list(
      type = 'filter',
      target = ~campus,
      operation = '=',
      value = "Todos"
    )
  )
) %>%
  layout(
    title = "Distribuci칩n Cu치ndo \nhablo en p칰blico por campus",
    updatemenus = list(
      list(
        type = 'dropdown',
        active = 0,
        buttons = lapply(niveles_campus, function(c) {
          list(method = "restyle",
               args = list("transforms[0].value", c),
               label = c)
        })
      )
    )
  )

fig

```

### 쮿e realizado estudios de oratoria?

::: {.callout-note title="Descripci칩n para todos los campus"}
De los estudiantes encuestados, el 87.7% indicaron no haber tomado cursos de oratoria, mientras que alrededor del 12.3% s칤 los han realizado.
:::

```{r, message=FALSE, warning=FALSE, include=TRUE, echo=FALSE}
library(dplyr)
library(plotly)
library(RColorBrewer)

# 1. Preparar los datos por campus y He realizado estudios de oratoria
datos_plot <- datos %>%
  filter(!is.na(campus), !is.na(est_orat), campus %in% c("Bucaramanga", "Cucuta", "Valledupar")) %>%
  group_by(campus, est_orat) %>%
  summarise(n = n(), .groups = "drop")

# 2. Agregar grupo "Todos"
todos <- datos %>%
  filter(!is.na(est_orat)) %>%
  count(est_orat, name = "n") %>%
  mutate(campus = "Todos")

# 3. Fijar niveles de campus (con "Todos" primero)
niveles_campus <- c("Todos", "Bucaramanga", "Cucuta", "Valledupar")

# 4. Unir todos los datos
datos_final <- bind_rows(datos_plot, todos) %>%
  mutate(campus = factor(campus, levels = niveles_campus))

# 5. Crear gr치fico de pastel con filtro
fig <- plot_ly(
  data = datos_final,
  labels = ~est_orat,
  values = ~n,
  type = "pie",
  textinfo = "label+percent",
  hoverinfo = "label+percent+value",
  marker = list(colors = brewer.pal(8, "Pastel1")),
  rotation = 270,
  transforms = list(
    list(
      type = 'filter',
      target = ~campus,
      operation = '=',
      value = "Todos"
    )
  )
) %>%
  layout(
    title = "Distribuci칩n de he realizado \nestudios de oratoria por campus",
    updatemenus = list(
      list(
        type = 'dropdown',
        active = 0,
        buttons = lapply(niveles_campus, function(c) {
          list(method = "restyle",
               args = list("transforms[0].value", c),
               label = c)
        })
      )
    )
  )

fig

```

### 쯄e siento c칩modo en mi grupo de amigos y me expreso abiertamente?

::: {.callout-note title="Descripci칩n para todos los campus"}
En lo que respecta a la interacci칩n social, la gran mayor칤a de los estudiantes (92.5%) se sienten c칩modos y se expresan abiertamente dentro de su grupo de amigos, mientras que una minor칤a (7.53%) no experimenta la misma comodidad.
:::

```{r, message=FALSE, warning=FALSE, include=TRUE, echo=FALSE}
library(dplyr)
library(plotly)
library(RColorBrewer)

# 1. Preparar los datos por campus y Me siento c칩modo en mi grupo de amigos
datos_plot <- datos %>%
  filter(!is.na(campus), !is.na(expr_amig), campus %in% c("Bucaramanga", "Cucuta", "Valledupar")) %>%
  group_by(campus, expr_amig) %>%
  summarise(n = n(), .groups = "drop")

# 2. Agregar grupo "Todos"
todos <- datos %>%
  filter(!is.na(expr_amig)) %>%
  count(expr_amig, name = "n") %>%
  mutate(campus = "Todos")

# 3. Fijar niveles de campus (con "Todos" primero)
niveles_campus <- c("Todos", "Bucaramanga", "Cucuta", "Valledupar")

# 4. Unir todos los datos
datos_final <- bind_rows(datos_plot, todos) %>%
  mutate(campus = factor(campus, levels = niveles_campus))

# 5. Crear gr치fico de pastel con filtro
fig <- plot_ly(
  data = datos_final,
  labels = ~expr_amig,
  values = ~n,
  type = "pie",
  textinfo = "label+percent",
  hoverinfo = "label+percent+value",
  marker = list(colors = brewer.pal(8, "Pastel1")),
  rotation = 270,
  transforms = list(
    list(
      type = 'filter',
      target = ~campus,
      operation = '=',
      value = "Todos"
    )
  )
) %>%
  layout(
    title = "Distribuci칩n me siento c칩modo \nen mi grupo de amigos por campus",
    updatemenus = list(
      list(
        type = 'dropdown',
        active = 0,
        buttons = lapply(niveles_campus, function(c) {
          list(method = "restyle",
               args = list("transforms[0].value", c),
               label = c)
        })
      )
    )
  )

fig

```

### Cuando conozco nuevas personas, mi comportamiento es:

::: {.callout-note title="Descripci칩n para todos los campus"}
En lo que respecta a la interacci칩n con personas desconocidas, casi la mitad de los estudiantes (49.1%) toman la iniciativa para iniciar una conversaci칩n al conocer a nuevas personas. Por otro lado, un porcentaje considerable (38.9%) prefiere esperar a que sean los otros quienes comiencen la interacci칩n. Un grupo m치s peque침o (9.83%) indica que, en estas situaciones, solo escuchan sin hablar, y una minor칤a muy reducida (2.14%) evita completamente hablar con personas que no conocen.
:::

```{r, message=FALSE, warning=FALSE, include=TRUE, echo=FALSE}
library(dplyr)
library(plotly)
library(RColorBrewer)

# 1. Preparar los datos por campus y Cuando conozco nuevas personas
datos_plot <- datos %>%
  filter(!is.na(campus), !is.na(comp_nvos), campus %in% c("Bucaramanga", "Cucuta", "Valledupar")) %>%
  group_by(campus, comp_nvos) %>%
  summarise(n = n(), .groups = "drop")

# 2. Agregar grupo "Todos"
todos <- datos %>%
  filter(!is.na(comp_nvos)) %>%
  count(comp_nvos, name = "n") %>%
  mutate(campus = "Todos")

# 3. Fijar niveles de campus (con "Todos" primero)
niveles_campus <- c("Todos", "Bucaramanga", "Cucuta", "Valledupar")

# 4. Unir todos los datos
datos_final <- bind_rows(datos_plot, todos) %>%
  mutate(campus = factor(campus, levels = niveles_campus))

# 5. Crear gr치fico de pastel con filtro
fig <- plot_ly(
  data = datos_final,
  labels = ~comp_nvos,
  values = ~n,
  type = "pie",
  textinfo = "label+percent",
  hoverinfo = "label+percent+value",
  marker = list(colors = brewer.pal(8, "Pastel1")),
  rotation = 270,
  transforms = list(
    list(
      type = 'filter',
      target = ~campus,
      operation = '=',
      value = "Todos"
    )
  )
) %>%
  layout(
    title = "Distribuci칩n de cuando conozco \nnuevas personas por campus",
    updatemenus = list(
      list(
        type = 'dropdown',
        active = 0,
        buttons = lapply(niveles_campus, function(c) {
          list(method = "restyle",
               args = list("transforms[0].value", c),
               label = c)
        })
      )
    )
  )

fig

```
