# Aspectos metodológicos

## Ficha técnica

+--------------------------------+----------------------------------------------------------------------------------+
| Categoría                      | Descripción                                                                      |
+================================+==================================================================================+
| Población objetivo             | Estudiantes de recién ingreso a la Universidad de Santander en el periodo 2025-1 |
+--------------------------------+----------------------------------------------------------------------------------+
| Campus                         | Bucaramanga, Cúcuta, Valledupar                                                  |
+--------------------------------+----------------------------------------------------------------------------------+
| Total estudiantes              |                                                                                  |
+--------------------------------+----------------------------------------------------------------------------------+
| Método de recolección de datos | Formulario multicampus (111 preguntas)                                           |
+--------------------------------+----------------------------------------------------------------------------------+
| Aspectos evaluados             | Sesión 1. Información personal y académica\                                      |
|                                | Sesión 2. Aspectos sociodemográficos\                                            |
|                                | Sesión 3. Salud integral\                                                        |
|                                | Sesión 4. Fomento de la cultura\                                                 |
|                                | Sesión 5. Deportes y esparcimiento\                                              |
|                                | Sesión 6. Desarrollo humano                                                      |
+--------------------------------+----------------------------------------------------------------------------------+
| Periodo de aplicación          | 03 de febrero al 03 de marzo de 2025                                             |
+--------------------------------+----------------------------------------------------------------------------------+
| Tasa de respuesta              |                                                                                  |
+--------------------------------+----------------------------------------------------------------------------------+
| Herramienta de tabulación      | Excel, RStudio                                                                   |
+--------------------------------+----------------------------------------------------------------------------------+

## Número de estudiantes encuestados

La encuesta se aplicó a estudiantes de primer semestre, y en el gráfico se muestra la cantidad de estudiantes que la respondieron, distribuidos por programa académico y campus. 

```{r, message=FALSE, warning=FALSE, include=TRUE, echo=FALSE}
library(readxl)
Data20252 <- read_excel("C:/R-Proyectos/LibroAlerta1/Data20252.xlsx")


#Data20252 <- read_excel("C:/Users/coordinador.analitic/OneDrive - Universidad de #Santander/Caracterizacion 2023-1/2025-2/Alerta1Cx/Data20252.xlsx")
View(Data20252)
datos<- Data20252

attach(datos)

# head(datos)

# str(datos)

# names(datos)
```

```{r, message=FALSE, warning=FALSE, include=TRUE, echo=FALSE}
library(dplyr)
library(plotly)

# 1. Agrupar estudiantes por campus y programa
datos_plot <- datos %>%
  filter(!is.na(prog_abrev), !is.na(campus)) %>%
  group_by(campus, prog_abrev) %>%
  summarise(n = n(), .groups = "drop")

# 2. Agregar grupo "Todos"
todos <- datos %>%
  filter(!is.na(prog_abrev)) %>%
  group_by(prog_abrev) %>%
  summarise(n = n(), .groups = "drop") %>%
  mutate(campus = "Todos")

# 3. Unir todos los datos
datos_final <- bind_rows(datos_plot, todos) %>%
  mutate(
    campus = factor(campus, levels = c("Todos", sort(unique(datos_plot$campus)))),
    hover_text = paste0("Programa: ", prog_abrev, "<br>",
                        "Campus: ", campus, "<br>",
                        "Estudiantes: ", n)
  )

# 4. Gráfico interactivo
plot_ly(
  data = datos_final,
  x = ~reorder(prog_abrev, n),
  y = ~n,
  type = "bar",
  hovertext = ~hover_text,
  hoverinfo = "text",
  transforms = list(
    list(
      type = 'filter',
      target = ~campus,
      operation = '=',
      value = "Todos"
    )
  )
) %>%
  layout(
    title = "Número de estudiantes encuestados\npor programa y campus",
    xaxis = list(title = "Programa", tickangle = -45),
    yaxis = list(title = "Estudiantes"),
    updatemenus = list(
      list(
        type = 'dropdown',
        active = 0,
        buttons = lapply(levels(datos_final$campus), function(c) {
          list(method = "restyle",
               args = list("transforms[0].value", c),
               label = c)
        })
      )
    )
  )

```
::: {.callout-note title="Abreviaturas de programas académicos"}
<small> <strong>ANTR</strong>: Antropología, <strong>INQU</strong>: Instrumentación Quirúrgica, <strong>MYPB</strong>: Mercadeo y Publicidad, <strong>ADFI</strong>: Administración Financiera, <strong>TEOC</strong>: Terapia Ocupacional, <strong>FONO</strong>: Fonoaudiología, <strong>FISI</strong>: Fisioterapia, <strong>ININ</strong>: Ingeniería Industrial, <strong>TCGF</strong>: Tecnología en Comunicación Gráfica, <strong>BACT</strong>: Bacteriología y Laboratorio Clínico, <strong>MEDI</strong>: Medicina, <strong>ADNI</strong>: Administración de Negocios Internacionales, <strong>INCI</strong>: Ingeniería Civil, <strong>PSIC</strong>: Psicología, <strong>LEIN</strong>: Licenciatura en Educación Infantil, <strong>ENFE</strong>: Enfermería, <strong>DERE</strong>: Derecho, <strong>MBIN</strong>: Microbiología Industrial, <strong>MEVE</strong>: Medicina Veterinaria, <strong>INAG</strong>: Ingeniería Agroindustrial, <strong>INSO</strong>: Ingeniería de Software, <strong>CONT</strong>: Contaduría Pública, <strong>TSOC</strong>: Tecnología en Supervisión de Obras Civiles, <strong>COSP</strong>: Comunicación Social y Periodismo, <strong>GEOL</strong>: Geología,  <strong>ICCI</strong>: Ingeniería en Ciencias de la Computación e Inteligencia Artificial, <strong>INSI</strong>: Ingeniería de Sistemas, <strong>DIGR</strong>: Diseño Gráfico, <strong>COEX</strong>: Comercio Exterior, <strong>MVZC</strong>: Medicina Veterinaria y Zootecnia, <strong>IQBO</strong>: Instrumentación Quirúrgica (Bogotá), <strong>TLAC</strong>: Técnico Laboral en Competencias para Auxiliar de Clínica Veterinaria.
</small>
:::

## Tasa de respuesta

Falta hacer estas tablas---- muestra la cantidad de estudiantes que la respondieron, distribuidos por programa académico y campus. 

+------------------------------------------------------------------------+------------------------+----------------------------------+--------------------+
| **Programas**                                                          | **Respuesta encuesta** | **Matriculados primer semestre** | **% de respuesta** |
+------------------------------------------------------------------------+------------------------+----------------------------------+--------------------+
| **Administración de negocios internacionales**                         | 15                     | 16                               | 94                 |
+------------------------------------------------------------------------+------------------------+----------------------------------+--------------------+
| **Aministración financiera**                                           | 18                     | 23                               | 78                 |
+------------------------------------------------------------------------+------------------------+----------------------------------+--------------------+
| **Antropología**                                                       | 7                      | 7                                | 100                |
+------------------------------------------------------------------------+------------------------+----------------------------------+--------------------+
| **Bacteriología y laboratorio clínico**                                | 29                     | 29                               | 100                |
+------------------------------------------------------------------------+------------------------+----------------------------------+--------------------+
| **Comunicación social y periodismo**                                   | 9                      | 10                               | 90                 |
+------------------------------------------------------------------------+------------------------+----------------------------------+--------------------+
| **Contaduría pública**                                                 | 10                     | 10                               | 100                |
+------------------------------------------------------------------------+------------------------+----------------------------------+--------------------+
| **Derecho**                                                            | 13                     | 20                               | 65                 |
+------------------------------------------------------------------------+------------------------+----------------------------------+--------------------+
| **Enfermería**                                                         | 18                     | 24                               | 75                 |
+------------------------------------------------------------------------+------------------------+----------------------------------+--------------------+
| **Fisioterapia**                                                       | 28                     | 37                               | 76                 |
+------------------------------------------------------------------------+------------------------+----------------------------------+--------------------+
| **Fonoaudiología**                                                     | 18                     | 19                               | 95                 |
+------------------------------------------------------------------------+------------------------+----------------------------------+--------------------+
| **Geología**                                                           | 5                      | 9                                | 56                 |
+------------------------------------------------------------------------+------------------------+----------------------------------+--------------------+
| **Ingeniería agroindustrial**                                          | 9                      | 11                               | 82                 |
+------------------------------------------------------------------------+------------------------+----------------------------------+--------------------+
| **Ingeniería civil**                                                   | 15                     | 20                               | 75                 |
+------------------------------------------------------------------------+------------------------+----------------------------------+--------------------+
| **Ingeniería de software**                                             | 56                     | 60                               | 93                 |
+------------------------------------------------------------------------+------------------------+----------------------------------+--------------------+
| **Ingeniería en ciencias de la computación e inteligencia artificial** | 8                      | 10                               | 80                 |
+------------------------------------------------------------------------+------------------------+----------------------------------+--------------------+
| **Ingeniería industrial**                                              | 7                      | 9                                | 78                 |
+------------------------------------------------------------------------+------------------------+----------------------------------+--------------------+
| **Instrumentación quirúrgica**                                         | 51                     | 52                               | 98                 |
+------------------------------------------------------------------------+------------------------+----------------------------------+--------------------+
| **Instrumentación quirúrgica - BOG**                                   | 27                     | 28                               | 96                 |
+------------------------------------------------------------------------+------------------------+----------------------------------+--------------------+
| **Licenciatura en educación infantil**                                 | 11                     | 11                               | 100                |
+------------------------------------------------------------------------+------------------------+----------------------------------+--------------------+
| **Medicina**                                                           | 51                     | 57                               | 89                 |
+------------------------------------------------------------------------+------------------------+----------------------------------+--------------------+
| **Medicina veterinaria**                                               | 66                     | 73                               | 90                 |
+------------------------------------------------------------------------+------------------------+----------------------------------+--------------------+
| **Mercadeo y publicidad**                                              | 26                     | 26                               | 100                |
+------------------------------------------------------------------------+------------------------+----------------------------------+--------------------+
| **Microbiología industrial**                                           | 14                     | 14                               | 100                |
+------------------------------------------------------------------------+------------------------+----------------------------------+--------------------+
| **Psicología**                                                         | 25                     | 25                               | 100                |
+------------------------------------------------------------------------+------------------------+----------------------------------+--------------------+
| **Tecnología en comunicación grafica**                                 | 22                     | 24                               | 92                 |
+------------------------------------------------------------------------+------------------------+----------------------------------+--------------------+
| **Tecnología supervisión de obras civiles**                            | 5                      | 5                                | 100                |
+------------------------------------------------------------------------+------------------------+----------------------------------+--------------------+
| **Terapia ocupacional**                                                | 17                     | 17                               | 100                |
+------------------------------------------------------------------------+------------------------+----------------------------------+--------------------+
| **Total**                                                              | **560**                | **646**                          | **86**             |
+------------------------------------------------------------------------+------------------------+----------------------------------+--------------------+
